【裁判字號】    88,訴,556
【裁判日期】    890501
【裁判案由】    違反懲治盜匪條例
【裁判全文】
臺灣士林地方法院刑事判決                          八十八年度訴字第五五六號
    公  訴  人  臺灣士林地方法院檢察署檢察官
    被      告  丙○○
    指定辯護人  本院公設辯護人林龍輝
右列被告因違反懲治盜匪條例案件，經檢察官提起公訴 (八十八年度偵字第七０三一
號)，本院判決如左：
    主  文
丙○○意圖為自己不法之所有，結夥三人以上攜帶兇器於夜間侵入住宅，以強暴至使
不能抗拒，而取他人之物，處有期徒刑捌年。
扣案之剪刀壹把及膠帶壹件均沒收。
    事  實
一、丙○○與甲○○、乙○○（均另案審理中）結夥三人，共同意圖為自己不法之所
    有，在甲○○之策畫下，攜帶膠帶一捲以及足資為兇器之剪刀一把，於民國八十
    八年七月七日凌晨一時許，侵入臺北市○○○路○段七五號五樓空屋（未據告訴
    ），再由該屋陽台翻越圍牆至隔鄰七七號五樓陽台，開啟落地窗侵入住宅行竊（
    侵入住宅未據告訴），三人尚未竊得財物，即驚醒屋內之Ａ女，三人仍共同意圖
    為自己不法之所有，易竊盜為強盜，由甲○○以管狀物抵住Ａ女太陽穴，命Ａ女
    不得反抗，再以預先準備之膠帶將Ａ女及其女Ｂ女之雙手捆綁，並矇住眼睛，再
    嚇令其等交出財物，致其等無法抗拒，而由Ａ女將內有小客車駕照一張、第一商
    業銀行金融卡一張、現款約新臺幣二千元之皮包交予甲○○等，其等三人另在抽
    屜內取得臺北市銀行、郵局金融卡各一張，繼而逼問Ａ女金融卡密碼，Ａ女只得
    將密碼告訴黃等三人。得手後，由丙○○持剪刀將屋內電話線剪斷（毀損未據告
    訴），以防止Ａ、Ｂ女報警，隨即逃離現場，共乘甲○○向京冠汽車出租公司承
    租之ＦＦ─二九七九號小客車離去，於當日凌晨二時許，行駛至臺北市○○○路
    ○段一三七號前下車，正欲以強盜所得之金融卡在路旁郵局之提款機提取Ａ女之
    存款，適有臺北市政府警察局保警巡邏至該處，見丙○○等形跡可疑，予以逕行
    搜索，自丙○○身上搜得Ａ女之第一銀行金融卡、自乙○○身上搜得Ａ女之駕照
    ，乃逕行逮捕二人，甲○○則偽稱是路人向丙○○問路，而未為警逮捕。
二、案經臺北市政府警察局南港分局報請臺灣士林地方法院檢察署檢察官偵查起訴。
    理  由
一、訊據被告丙○○大致坦承右揭犯罪事實不諱，核與被害人Ａ於偵查中證述被害情
    節相符，被告丙○○經警逮捕之際持有被害人所有之贓物提款卡乙節，亦據查獲
    員警許聰仁於偵查中證稱在卷，而被告經警查獲之際，坐乘之汽車，乃共同被告
    甲○○向京冠汽車租賃公司承租之事實，有汽車租約切結書一件附卷可稽，復有
    被告及其他共同被告共同持有犯罪工具之剪刀一把、膠帶一條扣案，以及贓物認
    領保管單一件、贓物第一銀行提款卡、駕駛執照影本各一件、現場照片十三幀附
    卷可證。被告雖另辯稱：伊只知共同被告甲○○等要去偷東西，到現場後，伊只
    停留在客廳內翻尋財物，並未進入臥室，不知共同被告等有使用強制力強制被害
    人，伊未有強盜故意，亦未對被害人施以強暴云云。然查：系爭現場乃一般公寓
    式住宅，有現場照片附卷可稽，客廳與其他房間相通，空間緊密，且被害人既被
    膠帶綑綁，且被告嚇令交付財物及告以提款卡密碼，以當時空間及時間之關連度
    審之，縱被告僅在客廳處搜尋財物，對於其他共同被告施以強制力等情，絕無不
    知之理，況且，被告於偵查中自承：膠帶乃共同被告甲○○準備的 (見偵查卷第
    三十頁背面、第七十五頁背面、第一百五十三頁、第一百五十四頁 )，是甲○○
    指示伊進入住宅後切掉電話線等語 (見偵查卷第三十頁背面) ，於本院亦自白：
    「我知道他們 (被害人) 有驚喊一聲：：陳、張叫他們不要叫。」 (見本院八十
    八年十月十九日筆錄) ，亦證被告所為係基於強盜之犯意聯絡而為行為之分擔。
    又剪刀乃被告事先攜帶之事實，亦據被告於偵查中供明 (見偵查卷第三十頁背面
    、第七十五頁) 。另被告於警訊初訊雖曾提及：共同被告甲○○持槍犯案云云，
    然被告事後即堅詞否認，復查無其他證據證明被告及其他共同被告有持有手槍之
    事實，被告上揭警訊自白，尚不能證明之。綜上，事證明確，被告犯行應堪認定
    。
二、被告所犯罪名、罪責形態及其刑之酌科：
    (一)核被告與成年男子共同被告甲○○、乙○○之間，有犯意聯絡與行為分擔，係
      結夥三人以上而犯，又攜帶之剪刀客觀上足資為兇器，所為係犯刑法第三百三
      十條第一項之結夥三人以上攜帶兇器於夜間侵入住宅強盜罪。至公訴意旨雖認
      應依懲治盜匪條例第五條第一項第一款之罪處斷，然查懲治盜匪條例原為限時
      法，已於三十四年四月七日因實行期滿而自翌日起失效，其失效後並未再經法
      定程序立法，自非有效之法律，公訴意旨容有未洽，惟其基本事實相同，爰依
      法變更起訴法條。其理由如下：
      懲治盜匪條例於三十三年四月八日，經國民政府公布，依當時法律施行日期
        條例之規定，自當日生效施行。而該條例第十條規定：「本條例施行期間定
        為一年；必要時，得以命令延長之」，顯為限時法之規定。而國民政府首次
        發布延長施行命令之時間，在三十四年四月二十六日；惟該條例既為限時法
        ，已在三十四年四月七日施行期滿，應自三十四年四月八日起失效。該條例
        既已失效（當然包括第十條在內），其授權命令已無根據，不生效力，自不
        能再以行政命令之方式予以延長。而類似三十四年在施行期滿後，仍以命令
        溯及延長之情形，在行憲之後之三十七年四月十七日、三十八年六月二十四
        日、三十九年五月二十五日復發生。
      或謂該條例未經合法廢止程序，至多為「效力未明」，不生失效問題云云。
        然則，限時法施行期滿當然廢止而失效，乃限時法之基本原理，絕無期滿後
        仍屬有效或效力未明之原理，本不因中央法規標準法有無明文規定而異；其
        以該條例公布施行在先，而中央法規標準法公布施行在後，進而認為基於法
        律不溯既往原則，並無中央法規標準法第二十三條「期滿當然廢止」之適用
        云云，自屬誤會。另中央法規標準法第二十三條但書所謂「經主管機關公告
        」之規定，亦非限時法於期限經過後當然失效外的另一個失效要件之規定，
        其立法目的應該是在於保障人民知的權利，即限時法於期限屆滿當然失效時
        ，由主管機關公告使人民周知，就算為公告，並不會改變限時法已經失效之
        事實，附此敘明。
      或謂該條例於四十六年六月五日修正公布，刪除原第十條施行期間一年及第
        八條依特種刑事案件訴訟條例審理之規定，其原第九條改為第八條，第十一
        條改為第九條；修正前該條例全部內容，曾經立法院民刑商法委員會審查，
        認尚有繼續沿用之必要，始改採為新法之全部條文，並重新調整條次，形式
        上雖是「修正」，實質上係明白確認該條例已從臨時性舊法改制為常態性之
        刑事特別法，等同於制定新法，因此該條例重新立法之合法性，應不因修正
        前曾施行期滿始以命令展期而有影響云云。然依立法公報第十九會期第七期
        所載，四十六年修正該條例之提案，係為將該條例第八條刪除，惟因審查會
        又認為「本條例每年一度以命令延長，已達十餘年，顯然已失該條例規定之
        本意，莫如一併刪除，俟將來治安情況改善，本條例確無施行之必要時，再
        予廢除較為得體」，爰決議「懲治盜匪條例第八條及第十條刪除，第九條改
        為第八條，第十一條改為第九條」，立法院會乃無異議通過。由此可見當次
        立法院院會，不過將該條例第八條及第十條刪除，後二條文往前移而已，並
        未重新三讀而立法，以制定其第一條至第七條及原來第九條及第十一條之條
        文。觀之四十六年六月七日總統府公報第八一六期所載之總統令為「茲將懲
        治盜匪條例第八條及第十條條文予以刪除，其原第九條改為第八條，第十一
        條改為第九條」，益證其然。然則，已失效之法律，如何刪除其中二條文？
        當然是誤以為有效才會如此。惟其未經立法程序而誤認已失效之法律為有效
        ，縱送請總統公布，法理上，亦無從認係重新立法，自不足以使失效之法律
        復活。觀之上述立法院公報討論事項之一業已載明「省略三讀通過」，是其
        未經重新立法已灼然甚明。因此，當時不過刪除限時法條文而公布，目的在
        使其變成常態法而已，並未有重新立法之程序。此與十七年之「懲治盜匪暫
        行條例」係十三年之「懲治盜匪法」失效後重新制定之新法，而三十四年之
        「懲治盜匪條例」係十七年之「懲治盜匪暫行條例」失效後重新制定之新法
        ，均不相同；亦與三十七年之「懲治走私條例」於四十四年修正全文、「肅
        清煙毒條例」於八十七年名稱修正為「毒品危害防制條例」並修正全文之情
        形，顯然不同。故不論由主觀觀點（立法委員之修正意見）或客觀觀點（修
        正之條文內容），該條例於四十六年之修正，並非重新制定新法。
      至於七十九年七月十九日大法官會議釋字第二六三號解釋，係在誤認該條例
        有效之情況下而為解釋，其以該號解釋而作為該條例有效之論據，豈非倒果
        為因？況且，該號解釋認為該條例第二條第一項第九款擄人勒贖罪之唯一死
        刑規定不違憲云云，係法律違憲與否之問題，與法律是否有效，乃層次不同
        之問題，無從相提並論，大法官會議並未對該條例仍為有效作成解釋。
      或有謂：懲治盜匪條例為一大多數人認為有效的法律，故該條例應為現實上
        有拘束力之法律云云。此說法倘針對民商法或契約習慣上觀之，或許言之成
        理，惟刑事法律必須嚴格遵守罪刑法定原則，自不能以習慣上已被接受的失
        效法律作為法源。
        綜上，依據上開說明，尚難認懲治盜匪條例仍有效而得適用。
    (二)主、從刑之酌科：
      (1)爰審酌被告犯罪之動機、目的為圖得不法財物、犯罪手段、對社會秩安危害
        重大、對被害人造成惡害影響深遠、犯罪所得贓物價值，被告參與犯罪之程
        度較其他共犯輕，及犯罪後坦承犯行態度尚稱良好等一切情狀，量處如主文
        所示之刑。
      (2)扣案之膠帶一件及剪刀一把，乃被告與其他共犯所有用以犯罪之物，應依法
        宣告沒收。
據上論斷，應依刑事訴訟法第二百九十九條第一項前段、第三百條，刑法第三百三十
條第一項，第三十八條第一項第二款，判決如主文。
本案經檢察官徐文豪到庭執行職務
中      華      民      國    八十九    年      五      月      二      日
                                  臺灣士林地方法院刑事第二庭
                                          法  官  王  梅  英
右正本證明與原本無異。
如不服本判決，應於判決送達後十日內，向本院提出上訴狀。
                                          書記官  廖  春  玉
中      華      民      國    八十九    年      五      月      二      日
附錄本案論罪科刑法條全文。
刑法第三百三十條第一項：犯強盜罪而有第三百二十一條第一項各款情形之一者，處
                        五年以上十二年以下有期徒刑。


司法院資訊處製作；財團法人民間司法改革基金會備份。
